ACORDAO-COMPLETO-2520290

ACÓRDÃO 7209/2022 ATA 40/2022 - SEGUNDA CÂMARA

VISTOS, relatados e discutidos estes autos de tomada de contas especial instaurada pelo Fundo Nacional de Saúde, em razão da não comprovação da regular aplicação dos recursos repassados pela União ao Município de Mamborê/PR, por meio do Convênio 709/2009 (Siafi 710550) , que tinha por objeto a aquisição de medicamentos,
ACORDAM os Ministros do Tribunal de Contas da União, reunidos em sessão da Segunda Câmara, ante as razões expostas pelo Relator, em:
9.1.  reconhecer a ocorrência da prescrição das pretensões punitiva e ressarcitória, com fundamento nos arts. 1º, da Lei 9.873/1999, e arts. 2º, 4º, II, e 8º, da Resolução-TCU 344/2022;
9.2. deixar de prosseguir com o julgamento das contas, com fulcro no art. 12, parágrafo único, da Resolução-TCU 344/2022, 
9.3. dar ciência deste acórdão ao Fundo Nacional de Saúde e aos responsáveis.
9.4. arquivar o processo, nos termos do art. 11 da Resolução-TCU 344/2022.

Tomada de contas especial instaurada em razão da não comprovação da regular aplicação dos recursos repassados pela União por meio do Convênio 709/2009, registro Siafi 710550, firmado entre o Ministério da Saúde e o município de Mamborê/PR, e que tinha por objeto a aquisição de medicamentos.

Segunda Câmara

Fundo Nacional de Saúde - MS.

3. Responsáveis: GTC Distribuidora de Medicamentos Ltda. - ME (78.303.252/0001-87); Henrique Sanches Salla (XXX.013.139-XX); Sara Caroline Beltrame Perez (XXX.019.879-XX).

13.1. Ministros presentes: Antonio Anastasia (na Presidência), Aroldo Cedraz e Bruno Dantas (Relator).
13.2. Ministro-Substituto presente: Marcos Bemquerer Costa.

BRUNO DANTAS

Por registrar as principais ocorrências dos autos até o momento, adoto como relatório, com os ajustes necessários, a instrução do auditor responsável pela análise do processo (peça 111) , que contou com a anuência do corpo diretivo da unidade especializada (peças 112 e 113) e do Ministério Público junto ao TCU (peça 114) :
"INTRODUÇÃO
1. Cuidam os autos de tomada de contas especial instaurada pelo Fundo Nacional de Saúde  MS, em desfavor de Henrique Sanches Salla (CPF: XXX.013.139-XX) , em razão da não comprovação da regular aplicação dos recursos repassados pela União por meio do Convênio 709/2009, registro Siafi 710550 (peça 3) , firmado entre o Ministério da Saúde e o município de Mamborê/PR, e que tinha por objeto o instrumento descrito como 'Aquisição de Medicamentos'
HISTÓRICO
2. Em 30/3/2020, com fundamento na IN/TCU 71/2012, alterada pela IN/TCU 76/2016 e DN/TCU 155/2016, o dirigente do Fundo Nacional de Saúde - MS autorizou a instauração da tomada de contas especial (peça 1) . O processo foi registrado no sistema e-TCE com o número 1096/2020.
3. O Convênio 709/2009, registro Siafi 710550, foi firmado no valor de R$ 104.000,00, sendo R$ 100.000,00 à conta do concedente e R$ 4.000,00 referentes à contrapartida do convenente. Teve vigência de 31/12/2009 a 26/5/2011, com prazo para apresentação da prestação de contas em 25/7/2011. Os repasses efetivos da União totalizaram R$ 100.000,00 (peça 14) .
4. A prestação de contas e complementações enviadas foram analisadas por meio dos documentos constantes nas peças 5 a 12.
5. O fundamento para a instauração da Tomada de Contas Especial, conforme consignado na matriz de responsabilização elaborada pelo tomador de contas, foi a constatação da seguinte irregularidade:
Não comprovação do recebimento dos medicamentos pagos e registro de entrada, saída e distribuição, devido a ausência de identificação do nº dos lotes de fabricação.
6. O responsável arrolado na fase interna foi devidamente comunicado e, diante da ausência de justificativas suficientes para elidir a irregularidade e da não devolução dos recursos, instaurou-se a tomada de contas especial.
7. No relatório do Tomador de Contas 113/2020 (peça 51) , o tomador de contas concluiu que o prejuízo importaria no valor original de R$ 98.500,00 (R$ 100.000,00, com devolução reconhecida de R$ 1.500,00, peça 51, p. 4) , imputando-se a responsabilidade a Henrique Sanches Salla, prefeito no período de 1º/1/2005 a 27/3/2011, na condição de gestor dos recursos.
8. Em 14/4/2020, a Controladoria-Geral da União emitiu o relatório de auditoria 1096/2020 (peça 54) , em concordância com o relatório do tomador de contas. O certificado de auditoria 1096/2020 e o parecer do dirigente do órgão de controle interno concluíram pela irregularidade das presentes contas (peças 55 e 56) .
9. Em 18/5/2020, o ministro responsável pela área atestou haver tomado conhecimento das conclusões contidas no relatório e certificado de auditoria, bem como do parecer conclusivo do dirigente do órgão de controle interno, manifestando-se pela irregularidade das contas, e determinou o encaminhamento do processo ao Tribunal de Contas da União (peça 57) .
10. Na instrução inicial (peça 60) , analisando-se os documentos nos autos, concluiu-se pela necessidade de realização de citação para a seguinte irregularidade:
10.1. Irregularidade 1: pagamento de despesas com recursos do Convênio 710550/2009, repassados ao município de Mamborê/PR, sem comprovação da entrada/recebimento dos medicamentos adquiridos, evidenciado no Parecer Gescon 1240, de 21/5/2013.
10.1.1. Evidências da irregularidade: documentos técnicos presentes nas peças 3, 5, 6, 7, 8, 9, 10, 11, 12, 23 e 24.
10.1.2. Normas infringidas: art. 70, parágrafo único, da Constituição Federal; arts. 88 e 93, do Decreto-Lei 200/1967; arts. 38, 66, 68, §5º, e 145, do Decreto 93.872/1986; arts. 60 a 64, da Lei 4.320/1964; art. 13, inciso X, da Portaria Anvisa 802, de 8/10/1998; e art. 1º, inciso I, da Resolução RDC Anvisa 320, de 20/11/2002.
10.1.3. Débito relacionado aos responsáveis Henrique Sanches Salla (CPF: XXX.013.139-XX) , Sara Caroline Beltrame Perez (CPF: XXX.019.879-XX) e GTC Distribuidora de Medicamentos Ltda. - ME (CNPJ: 78.303.252/0001-87) :
	Data de ocorrência
	Valor histórico (R$) 

	5/1/2011
	98.500,00

10.1.4. Cofre credor: Fundo Nacional de Saúde - MS.
10.1.5. Responsável: GTC Distribuidora de Medicamentos Ltda. - ME (CNPJ: 78.303.252/000187) .
10.1.5.1. Conduta: receber pagamento sem comprovar a efetiva entrega dos medicamentos, tendo em vista a não inserção dos números dos lotes nas notas fiscais, em afronta ao art. 1º, da Resolução - RDC ANVISA 320, de 20/11/2002, o que impede a rastreabilidade dos medicamentos e a consequente comprovação da existência do medicamento vendido.
10.1.5.2. Nexo de causalidade: a não inserção dos números dos lotes dos medicamentos nas notas fiscais impediu a rastreabilidade dos medicamentos e a consequente comprovação da existência do medicamento vendido, em afronta ao art. 1º, da Resolução - RDC ANVISA 320, de 20/11/2002, o que caracteriza presunção de dano ao erário.
10.1.5.3. Culpabilidade: não é possível afirmar a boa-fé dos responsáveis pela pessoa jurídica; não há excludentes de ilicitude, de culpabilidade e de punibilidade; é razoável supor que os responsáveis pela pessoa jurídica tinham consciência da ilicitude da conduta; era exigível conduta diversa da praticada, qual seja, fazer constar os números dos lotes dos medicamentos nas notas fiscais.
10.1.6. Responsável: Sara Caroline Beltrame Perez (CPF: XXX.019.879-XX) .
10.1.6.1. Conduta: atestar recebimento de medicamentos sem que constasse informação obrigatória nas notas fiscais (números dos lotes dos medicamentos) .
10.1.6.2. Nexo de causalidade: a realização de ateste sem que constasse os números dos lotes dos medicamentos nas respectivas notas fiscais impediu a verificação da entrada dos medicamentos na farmácia do município.
10.1.6.3. Culpabilidade: não é possível afirmar a boa-fé da responsável; não há excludentes de ilicitude, de culpabilidade e de punibilidade; é razoável supor que a responsável tinha consciência da ilicitude de sua conduta; era exigível conduta diversa da praticada, qual seja, atestar o recebimento apenas dos medicamentos que comprovadamente constaram os lotes das notas fiscais.
10.1.7. Responsável: Henrique Sanches Salla (CPF: XXX.013.139-XX) .
10.1.7.1. Conduta: efetuar pagamentos sem a comprovação do recebimento dos medicamentos, devido a ausência de identificação do nº dos lotes de fabricação nas notas fiscais.
10.1.7.2. Nexo de causalidade: a falta do número dos lotes dos medicamentos nas notas fiscais impediu a verificação do recebimento dos medicamentos pelo município.
10.1.7.3. Culpabilidade: não é possível afirmar a boa-fé do responsável; não há excludentes de ilicitude, de culpabilidade e de punibilidade; é razoável supor que o responsável tinha consciência da ilicitude de sua conduta; era exigível conduta diversa da praticada, qual seja, efetuar os pagamentos apenas dos medicamentos que comprovadamente constaram os lotes das notas fiscais. 
10.1.8. Encaminhamento: citação.
11. Apesar de o tomador de contas não haver incluído GTC Distribuidora de Medicamentos Ltda. - ME e Sara Caroline Beltrame Perez como responsáveis neste processo, após análise realizada sobre a documentação acostada aos autos, concluiu-se que suas responsabilidades deveriam ser incluídas, uma vez que havia evidências de que tenham tido participação na irregularidade aqui verificada (v. instrução à peça 60, item 18.1.1 e subitens) .
12. Em cumprimento ao pronunciamento da unidade (peça 61) , foi efetuada a citação dos responsáveis, nos moldes adiante:
a)  Henrique Sanches Salla - promovida a citação do responsável, conforme delineado adiante:
	Comunicação: Ofício 25085/2020-TCU/Seproc (peça 66) 
Data da Expedição: 2/7/2020
Data da Ciência: não houve (Ausente) - peça 71
Observação: Ofício enviado para o endereço do responsável, conforme pesquisa na base de dados no sistema da Receita Federal, custodiada pelo TCU (peça 64) 

	Comunicação: Ofício 40809/2020-TCU/Seproc (peça 83) 
Data da Expedição: 13/8/2020
Data da Ciência: não houve (Mudou-se) - peça 87
Observação: Ofício enviado para o endereço do responsável, conforme pesquisa na base de dados no sistema da Receita Federal, custodiada pelo TCU (peça 72) 

	Comunicação: Edital 1782/2020-TCU/Seproc (peça 91) 
Data da Publicação: 1º/12/2020 (peça 92) 
Fim do prazo para a defesa: 16/12/2020

b)  GTC Distribuidora de Medicamentos Ltda. - ME - promovida a citação do responsável, conforme delineado adiante:
	Comunicação: Ofício 25084/2020-TCU/Seproc (peça 65) 
Data da Expedição: 2/7/2020
Data da Ciência: não houve (Não existe o número) - peça 68
Observação: Ofício enviado para o endereço do responsável, conforme pesquisa na base de dados no sistema da Receita Federal, custodiada pelo TCU (peça 62) 

	Comunicação: Ofício 40806/2020-TCU/Seproc (peça 84) 
Data da Expedição: 13/8/2020
Data da Ciência: não houve (Ausente) - peça 90
Observação: Ofício enviado para o endereço da sócia-administradora do responsável, conforme pesquisa na base de dados no sistema do TSE, custodiada pelo TCU (peça 69) 

	Comunicação: Ofício 40807/2020-TCU/Seproc (peça 85) 
Data da Expedição: 13/8/2020
Data da Ciência: não houve (Ausente) - peça 89
Observação: Ofício enviado para o endereço da sócia-administradora do responsável, conforme pesquisa na base de dados no sistema da Receita Federal, custodiada pelo TCU (peça 69) 

	Comunicação: Ofício 40808/2020-TCU/Seproc (peça 86) 
Data da Expedição: 13/8/2020
Data da Ciência: não houve (Não existe o número) - peça 88
Observação: Ofício enviado para o endereço da sócia-administradora do responsável, conforme pesquisa na base de dados no sistema da Receita Federal, custodiada pelo TCU (peça 69) 

	Comunicação: Edital 1215/2020-TCU/Seproc (peça 81) 
Data da Publicação: 12/8/2020 (peça 82) 
Fim do prazo para a defesa: 27/8/2020

	Comunicação: Ofício 15968/2021-TCU/Seproc (peça 97) 
Data da Expedição: 13/4/2021
Data da Ciência: 19/4/2021 (peça 104) 
Nome Recebedor: Claivete de Souza
Observação: Ofício enviado para o endereço da sócia-administradora do responsável, conforme pesquisa na base de dados no sistema da Receita Federal, custodiada pelo TCU (peça 69) 
Fim do prazo para a defesa: 4/5/2021

	Comunicação: Ofício 15969/2021-TCU/Seproc (peça 99) 
Data da Expedição: 14/4/2021
Data da Ciência: não houve (Desconhecido) - peça 105
Observação: Ofício enviado para o endereço da sócia-administradora do responsável, conforme pesquisa na base de dados no sistema da Receita Federal, custodiada pelo TCU (peça 69) 

	Comunicação: Ofício 15970/2021-TCU/Seproc (peça 100) 
Data da Expedição: 14/4/2021
Data da Ciência: não houve (Não existe o número) - peça 106
Observação: Ofício enviado para o endereço da sócia-administradora do responsável, conforme pesquisa na base de dados no sistema da Receita Federal, custodiada pelo TCU (peça 69) 

	Comunicação: Edital 0360/2021-TCU/Seproc (peça 98) 
Data da Publicação: 14/4/2021 (peças 101 a 103) 
Fim do prazo para a defesa: 29/4/2021

c)  Sara Caroline Beltrame Perez - promovida a citação da responsável, conforme delineado adiante:
	Comunicação: Ofício 25090/2020-TCU/Seproc (peça 67) 
Data da Expedição: 2/7/2020
Data da Ciência: 13/7/2020 (peça 70) 
Nome Recebedor: Luciana de Fátima Alves
Observação: Ofício enviado para o endereço da responsável, conforme pesquisa na base de dados no sistema da Receita Federal, custodiada pelo TCU (peca 63) 
Fim do prazo para a defesa: 28/7/2020

13. Conforme Despacho de Conclusão das Comunicações Processuais (peça 109) , as providências inerentes às comunicações processuais foram concluídas. 
14. Transcorrido o prazo regimental, o responsável Henrique Sanches Salla permaneceu silente, devendo ser considerado revel, nos termos do art. 12, § 3º, da Lei 8.443/1992.
ANÁLISE DOS PRESSUPOSTOS DE PROCEDIBILIDADE DA IN/TCU 71/2012
Avaliação de Viabilidade do Exercício do Contraditório e Ampla Defesa
15. Verifica-se que não houve o transcurso de mais de dez anos desde o fato gerador sem que tenha havido a notificação dos responsáveis pela autoridade administrativa federal competente (art. 6º, inciso II, c/c art. 19, da IN/TCU 71/2012, modificada pela IN/TCU 76/2016) , uma vez que o fato gerador da irregularidade sancionada ocorreu em 5/1/2011, e os responsáveis foram notificados sobre a irregularidade, pela autoridade administrativa competente, conforme abaixo:
15.1. Henrique Sanches Salla, por meio do ofício acostado à peça 48, recebido em 8/3/2018, conforme AR (peça 49) ;
15.2. GTC Distribuidora de Medicamentos Ltda. - ME, responsável incluído na fase externa; e
15.3. Sara Caroline Beltrame Perez, responsável incluído na fase externa.
Valor de Constituição da TCE
16. Verifica-se, ainda, que o valor atualizado do débito apurado (sem juros) , em 1º/1/2017, é de R$ 147.208,25, portanto, superior ao limite mínimo de R$ 100.000,00, na forma estabelecida conforme os arts. 6º, inciso I, e 19, da IN/TCU 71/2012, modificada pela IN/TCU 76/2016.
OUTROS PROCESSOS/DÉBITOS NOS SISTEMAS DO TCU COM OS MESMOS RESPONSÁVEIS
17. Informa-se que foram encontrados processos no Tribunal com um dos responsáveis:
	Responsável
	Processos

	GTC Distribuidora de Medicamentos Ltda. - ME
	Processo 018.816/2016-9 [TCE, aberto, 'Conversão de Representação em Tomada de Contas Especial (Acórdão 1541/2016-TCU-Plenário - TC Processo 032.244/20134) , formulada pela Secex-PR, a respeito de possíveis irregularidades constatadas no município de Braganey/PR, no âmbito de Acompanhamento (TC Processo 031.308/2011-2, registro Fiscalis 613/2011) ']
Processo 010.263/2019-5 [TCE, aberto, 'TCE instaurada pelo FUNDO NACIONAL DE SAÚDE - MS em razão de Não comprovação da regular aplicação dos recursos repassados pela União, Convênio 00259/2009, firmado com o MINISTERIO DA SAUDE, Siafi/Siconv 709508, função SAUDE, que teve como objeto Aquisição de Medicamentos (nº da TCE no sistema: 383/2018) ']
Processo 032.373/2017-1 [TCE, aberto, 'TCE instaurada pelo FUNDO NACIONAL DE SAÚDE - MS em razão de Não comprovação da regular aplicação dos recursos repassados pela União, Convênio 1532/2008, firmado com o/a MINISTERIO DA SAUDE, Siafi/Siconv 644497, função SAUDE, que teve como objeto AQUISICAO DE MEDICAMENTOS (nº da TCE no sistema: 189/2017) ']
Processo 029.027/2015-2 [TCE, aberto, 'Tomada de Contas Especial instaurada pelo Fundo Nacional de Saúde/FNS/Ministério da Saúde, em razão da impugnação parcial de despesas do Convênio n. CV068/2009, celebrado com a Prefeitura Municipal de Iporã/PR, tendo por objeto 'Aquisição de medicamentos']
Processo 025.039/2016-4 [TCE, aberto, 'Conversão do Processo de Representação TC Processo 031.453/2013-9, em TCE, em cumprimento ao Acórdão 1978/2016-TCU-Plenário, acerca de irregularidades constatadas no município de Cerro Azul/PR, na gestão de recursos repassados pelo Fundo Nacional de Saúde para aquisição de medicamentos destinados à assistência farmacêutica básica']
Processo 033.039/2017-8 [TCE, aberto, 'Apartada da REPR, TC Processo 010.146/2013-0, Ac. 2544/2017-TCU-Plenário, acerca de possíveis irregularidades verificadas em Santa Izabel do Oeste/PR, ACOM (TC Processo 031.308/2011-2) para verificar a regularidade, eficácia e eficiência na gestão de recursos descentralizados por meio de convênios e outros repasses, destinados a municípios e entidades sem fins lucrativos, no Estado do Paraná']
Processo 015.648/2011-7 [TCE, aberto, 'autuada conforme Acórdão 1358/2011-TCU-Plenário (tc Processo 010.717/2011-0) , acerca de irregularidades em aquisições de medicamentos efetuadas com recursos dos convênios nº s 709494/2009 e 712276/2009, verificadas em auditoria realizada no município de Prudentópolis/PR']
Processo 017.464/2017-0 [TCE, aberto, 'TCE autuada por determinação do AC-13269/2016-2C, item 5, proferido no processo TC Processo 003.458/2014-8, que trata de Representação formulada por equipe de auditoria em decorrência de possíveis irregularidades ocorridas no município de Nova Esperança do Sudoeste/PR, no âmbito de Acompanhamento (TC Processo 031.308/2011-2, Fiscalis 613/2011) ref. repasses a entidades sem fins lucrativos sediadas no Estado do PR'].

17.1. Apesar de ter sido verificada a existência de outros processos em desfavor de um dos responsáveis em tramitação nesta Casa (cf. Quadro acima) , considera-se não ser conveniente o apensamento do presente processo a qualquer um deles, tendo em vista que tal apensamento não atenderia à expectativa de racionalização administrativa, pois nenhum dos processos identificados alcança todos os responsáveis solidários do presente processo. Assim sendo, eventual apensamento só redundaria em um incremento de complexidade no desdobramento desses processos, com ampliação do rol de responsáveis solidários em relações diferentes de solidariedade por débitos diferentes.
18. A tomada de contas especial está, assim, devidamente constituída e em condição de ser instruída. 
EXAME TÉCNICO
Da validade das notificações:
19. Preliminarmente, cumpre tecer breves considerações sobre a forma como são realizadas as comunicações processuais no TCU. A esse respeito, destacam-se o art. 179, do Regimento Interno do TCU (Resolução 155, de 4/12/2002) e o art. 4º, inciso III, § 1º, da Resolução TCU 170, de 30 de junho de 2004, in verbis:
Art. 179. A citação, a audiência ou a notificação, bem como a comunicação de diligência, farse-ão:
I - mediante ciência da parte, efetivada por servidor designado, por meio eletrônico, fac-símile, telegrama ou qualquer outra forma, desde que fique confirmada inequivocamente a entrega da comunicação ao destinatário;
II - mediante carta registrada, com aviso de recebimento que comprove a entrega no endereço do destinatário;
III - por edital publicado no Diário Oficial da União, quando o seu destinatário não for localizado;
 (...) 
Art. 3º As comunicações serão dirigidas ao responsável, ou ao interessado, ou ao dirigente de órgão ou entidade, ou ao representante legal ou ao procurador constituído nos autos, com poderes expressos no mandato para esse fim, por meio de:
I - correio eletrônico, fac-símile ou telegrama;
II - servidor designado;
III - carta registrada, com aviso de recebimento;
IV - edital publicado no Diário Oficial da União, quando o seu destinatário não for localizado, nas hipóteses em que seja necessário o exercício de defesa.
Art. 4º. Consideram-se entregues as comunicações:
I - efetivadas conforme disposto nos incisos I e II do artigo anterior, mediante confirmação da ciência do destinatário;
II - realizadas na forma prevista no inciso III do artigo anterior, com o retorno do aviso de recebimento, entregue comprovadamente no endereço do destinatário;
III - na data de publicação do edital no Diário Oficial da União, quando realizadas na forma prevista no inciso IV do artigo anterior.
§ 1º O endereço do destinatário deverá ser previamente confirmado mediante consulta aos sistemas disponíveis ao Tribunal ou a outros meios de informação, a qual deverá ser juntada ao respectivo processo.
 (...) 
20. Bem se vê, portanto, que a validade da citação via postal não depende de que o aviso de recebimento seja assinado pelo próprio destinatário da comunicação, o que dispensa, no caso em tela, a entrega do AR em 'mãos próprias'. A exigência da norma é no sentido de o Tribunal verificar se a correspondência foi entregue no endereço correto, residindo aqui a necessidade de certeza inequívoca.
21. Não é outra a orientação da jurisprudência do TCU, conforme se verifica dos julgados a seguir transcritos:
São válidas as comunicações processuais entregues, mediante carta registrada, no endereço correto do responsável, não havendo necessidade de que o recebimento seja feito por ele próprio (Acórdão 3648/2013-TCU-Segunda Câmara, Relator Min. José Jorge) ;
É prescindível a entrega pessoal das comunicações pelo TCU, razão pela qual não há necessidade de que o aviso de recebimento seja assinado pelo próprio destinatário. Entregandose a correspondência no endereço correto do destinatário, presume-se o recebimento da citação (Acórdão 1019/2008-TCU-Plenário, Relator Min. Benjamin Zymler) ;
As comunicações do TCU, inclusive as citações, deverão ser realizadas mediante Aviso de Recebimento - AR, via Empresa Brasileira de Correios e Telégrafos, bastando para sua validade que se demonstre que a correspondência foi entregue no endereço correto (Acórdão 1526/2007-TCU-Plenário, Relator Min. Aroldo Cedraz) .
22. A validade do critério de comunicação processual do TCU foi referendada pelo Supremo Tribunal Federal, nos termos do julgamento do MS-AgR 25.816/DF, por meio do qual se afirmou a desnecessidade da ciência pessoal do interessado, entendendo-se suficiente a comprovação da entrega do 'AR' no endereço do destinatário:
Ementa: agravo regimental. Mandado de segurança. Desnecessidade de intimação pessoal das decisões do tribunal de contas da união. art. 179 do regimento interno do TCU. Intimação do ato impugnado por carta registrada, iniciado o prazo do art. 18 da lei nº 1.533/51 da data constante do aviso de recebimento. Decadência reconhecida. Agravo improvido.
O envio de carta registrada com aviso de recebimento está expressamente enumerado entre os meios de comunicação de que dispõe o Tribunal de Contas da União para proceder às suas intimações.
O inciso II do art. 179 do Regimento Interno do TCU é claro ao exigir apenas a comprovação da entrega no endereço do destinatário, bastando o aviso de recebimento simples.
Da revelia do responsável Henrique Sanches Salla.
23. No caso vertente, a citação do responsável Henrique Sanches Salla se deu em endereços provenientes de pesquisas de endereços realizadas pelo TCU (vide parágrafos acima) , porquanto, devido ao insucesso de realizar a citação em endereço constante na base de dados da Receita Federal custodiada pelo TCU (peças 64 e 72) , buscou-se a notificação em endereços provenientes das bases de dados públicas custodiadas pelo TCU e das bases de dados do próprio TCU, mas os endereços localizados são idênticos ao constante na base de dados da Receita Federal. A entrega dos ofícios citatórios nesses endereços não ficou comprovada, razão pela qual promoveu-se a notificação por edital, publicado no Diário Oficial da União (peças 91 e 92) .
24. Importante destacar que, antes de promover a citação por edital, para assegurar a ampla defesa, buscaram-se outros meios possíveis para localizar e citar o responsável, nos limites da razoabilidade, fazendo juntar aos autos informação comprobatória dos diferentes meios experimentados que restaram frustrados, tal como se demonstrou no item anterior da presente instrução (Acórdão 4851/2017-TCU-Primeira Câmara, Relator Min. Augusto Sherman) .
25. Nos processos do TCU, a revelia não leva à presunção de que seriam verdadeiras todas as imputações levantadas contra os responsáveis, diferentemente do que ocorre no processo civil, em que a revelia do réu opera a presunção da verdade dos fatos narrados pelo autor (Acórdão 1009/2018-TCU-Plenário, Relator Min. Bruno Dantas; 2369/2013 - TCU - Plenário, Relator Min. Benjamin Zymler e 2449/2013 - TCU - Plenário, Relator Min. Benjamin Zymler) . Dessa forma, a avaliação da responsabilidade do agente não pode prescindir da prova existente no processo ou para ele carreada. 
26. Ao não apresentar sua defesa, o responsável deixou de produzir prova da regular aplicação dos recursos sob sua responsabilidade, em afronta às normas que impõem aos gestores públicos a obrigação legal de, sempre que demandados pelos órgãos de controle, apresentar os documentos que demonstrem a correta utilização das verbas públicas, a exemplo do contido no art. 93, do DecretoLei 200/1967: 'Quem quer que utilize dinheiros públicos terá de justificar seu bom e regular emprego na conformidade das leis, regulamentos e normas emanadas das autoridades administrativas competentes.'
27. Mesmo as alegações de defesa não sendo apresentadas, considerando o princípio da verdade real que rege esta Corte, procurou-se buscar, em manifestações do responsável na fase interna desta Tomada de Contas Especial, se havia algum argumento que pudesse ser aproveitado a seu favor.
28. Os argumentos apresentados na fase interna (peças 17, 18, 19, 20 e 21) não elidem as irregularidades apontadas.
29. Em se tratando de processo em que a parte interessada não se manifestou acerca das irregularidades imputadas, não há elementos para que se possa efetivamente aferir e reconhecer a ocorrência de boa-fé na conduta do responsável, podendo este Tribunal, desde logo, proferir o julgamento de mérito pela irregularidade das contas, conforme os termos dos §§ 2º e 6º do art. 202 do Regimento Interno do TCU (Acórdão 2064/2011-TCU-Primeira Câmara, Relator Min. Ubiratan Aguiar, 6.182/2011 - TCU - 1ª Câmara, Relator Min. Weber de Oliveira, 4.072/2010 - TCU - 1ª Câmara, Relator Min. Valmir Campelo, 1.189/2009 - TCU - 1ª Câmara, Relator Min. Marcos Bemquerer, 731/2008 - TCU - Plenário, Relator Min. Aroldo Cedraz) .
30. Dessa forma, o responsável Henrique Sanches Salla deve ser considerado revel, nos termos do art. 12, § 3º, da Lei 8.443/1992, devendo as suas contas serem julgadas irregulares, condenando-o ao débito apurado e aplicando-lhe a multa prevista no art. 57, da Lei 8.443/1992.
Da citação de Sara Caroline Beltrame Perez e GTC Distribuidora de Medicamentos Ltda. - ME
31. Sara Caroline Beltrame Perez e GTC Distribuidora de Medicamentos Ltda. - ME (ambas por procurador) , atenderam à citação por meio de alegações de defesa, acostadas às peças 74 a 80 (Sara Caroline Beltrame Perez) e 107 a 108 (GTC Distribuidora de Medicamentos Ltda. - ME) .
32. As referidas responsáveis tomaram ciência dos ofícios que lhes foram remetidos, conforme documentos constantes das peças 70 e 104, tendo apresentado suas alegações de defesa, conforme documentação integrante às peças 74 a 80 (Sara Caroline Beltrame Perez, intempestivamente,) e 107 a 108 (GTC Distribuidora de Medicamentos Ltda. - ME, tempestivamente) , as quais serão analisadas em respeito aos princípios do formalismo moderado e da verdade material.
33. Elas foram citadas em decorrência do pagamento de despesas com recursos do Convênio 710550/2009, repassados ao município de Mamborê/PR, sem comprovação da entrada/recebimento dos medicamentos adquiridos, evidenciado no Parecer Gescon 1240, de 21/5/2013.
Alegações de defesa: Sara Caroline Beltrame Perez
34. Após breve análise sobre os motivos de sua imputação de responsabilidade (peça 74, p. 12) , a defendente asseverou que os medicamentos foram efetivamente recebidos, pois teria participado não só do recebimento como também da distribuição desses medicamentos. Como evidências do alegado, apresentou, como comprovante de entrega dos medicamentos, cópia de nove receitas médicas emitidas em 1982 (peça 75, p. 9) , em 1984 (peça 75, p. 2) ,  em 1988 (peça 75, p. 1) e em 2011 (peça 75, p. 3-8) , nas quais constariam medicamentos concernentes ao convênio em apreço, com indicação de que os pacientes efetivamente receberam os medicamentos, ressaltando que não foram encontradas todas as receitas, considerando que se passou mais de cinco anos, período no qual os arquivos municipais ficaram acessíveis. Aquelas receitas encontradas estariam juntadas ao processo 000108179.2013.8.16.0107, do Juízo da Fazenda da Comarca de Mamborê/PR (peça 74, p. 2-3) .
35. Após confirmar que as notas fiscais não indicavam o lote dos medicamentos, alegou a defendente que o procedimento de conferência adotado à época do recebimento dos medicamentos em apreço era perfeito, pois adotara, como procedimento padrão, a conferência de conformidade entre a ordem de compra e a nota fiscal; a conferência entre os itens da nota fiscal e os medicamentos recebidos; e a realização de registro dos medicamentos no sistema de estoque da farmácia, onde se indicou os lotes, a partir da informação contida nas caixas dos medicamentos (peça 74, p. 4) .
36. Argumentou que não havia regras, na ocasião, que obrigasse a farmacêutica a verificar a legalidade da nota fiscal ou rastrear a origem dos medicamentos (peça 74, p. 4) .
37. Fez juntada de relatório informatizado de entrada de medicamentos por fornecedor do ano de 2010, onde se evidencia que os lotes foram cadastrados (peça 76, p. 19-26) . 
38. Pelo exposto até então, concluiu que estaria impugnada a atribuição de responsabilidade a ela, pois a responsabilidade não poderia lhe ser atribuída de forma absoluta, superando os limites da comprovação da conferência, registro e distribuição (peça 74, p. 4-5) .
39. A defendente acostou cópias de relatórios de consultas a sistema municipal que evidenciariam a ocorrência das conferências (peça 74, p. 5 e peça 77) .
40. Informou ter realizado diligências a 16 laboratórios, tendo por base os lotes que cadastrou (peças 78 e 79) , e o que se verificou, em alguns casos (considerando a resposta obtida de 7 deles) , foi que os lotes se referiam a outras marcas que não as indicadas nas notas (os lotes estariam certos; o que estavam errados eram os nomes dos laboratórios fornecedores) , e que o nome do laboratório informado na nota de correção foi inserido pelo fornecedor, e não consta dos sistemas municipais (peça 74, p. 5-6) .
41. Ainda que se tenha verificado, continuou a defendente, que houve casos de a GTC não ter comprado daquele fornecedor, o município recebeu o medicamento (peça 74, p. 6) .
42. Informou que esteve afastada da prefeitura em parte do período do recebimento dos medicamentos (cf. peça 80) , tendo a servidora Grazielli de Oliveira Costa atuado em sua ausência, e teria recebido alguns medicamentos junto com a defendente. Propôs que referida servidora fosse ouvida como testemunha, em caso de continuidade do processo (peça 74, p. 6) .
43. Ressaltou que as evidências que trouxe aos autos afastam as dúvidas levantadas pelas diligências realizadas pelo Ministério da Saúde e demonstram a lisura de sua conduta, a impor a sua inocência em relação às irregularidades apontadas. Informou que o assunto desta TCE foi objeto da ação judicial 0001081-79.2013.8.16.0107, do Juízo da Fazenda da Comarca de Mamborê, e que não teria sido recebida após defesa prévia. Mencionou que o Conselho Municipal de Saúde participou do recebimento dos medicamentos e declarou, unanimemente, que eles foram recebidos e o convênio foi cumprido. Sugeriu que os membros sejam ouvidos na TCE, caso o processo tenha continuidade (peça 74, p. 7-8) .
44. Enfim, requereu o recebimento e o deferimento de sua defesa e das provas apresentadas para que se declare sua plena inocência e ausência de responsabilidade. Pediu o deferimento de prova testemunhal, para comprovação do recebimento integral dos medicamentos (peça 74, p. 8-9) .
Análise 
45. No que diz respeito ao fato de que os medicamentos foram efetivamente recebidos (itens 35, 38, 40, 41 e 42) , foram apresentados a declaração da defendente e o Relatório de Entrada de Medicamento por Fornecedor, do período de 1º/2/2010 até 31/12/2010, da Prefeitura de Mamborê/PR, emitido em 27/5/2011 (peça 76; consultas à mesma base em 29/12/2010, peça 77) , além de troca de mensagens da defendente com laboratórios (peça 78) .
45.1. A análise e tabulação desses dados fornecidos pela defendente com os dados obtidos das notas fiscais objeto desta TCE (cf. Apêndice I, Quadro 1, peça 110) permitiu concluir que não há nenhuma informação sobre os medicamentos que integraram a nota fiscal 1247, no valor de R$ 19.577,59, emitida pela GTC, em 17/12/2010; que, sem rastreabilidade, por falta de confirmação da venda à GTC pelos laboratórios fabricantes, um volume de medicamentos, no valor de R$ 48.722,01, não teve o nexo de causalidade com as operações questionadas comprovado, a impedir o reconhecimento da conexão da operação com os itens lançados no sistema da prefeitura.
45.2. Ainda, houve não confirmação explícita de laboratórios quanto à produção ou comercialização de um volume de medicamentos avaliados em R$ 30.200,40, os quais também não puderam ser considerados pois, desde o início dos questionamentos (Parecer G. escon 1631, de 25/5/2012, peça 5, p. 2, item 2) , anota-se que a comprovação da entrega colocada em dúvida, especialmente pela questão associada às restrições de rastreabilidade, haveria de ser evidenciada não somente com os lançamentos administrativos da farmácia municipal, mas também com a evidenciação de documentos de frete, documentos de registros contábeis de ingresso/baixa de estoques, listas de distribuição e confirmação de beneficiários, o que não se fez juntar à época nem agora foram apresentados, a ensejar, igualmente, a glosa dos valores desse terceiro conjunto de medicamentos, mantendo a glosa integral do montante de R$ 98.500,00, razão pela qual rejeitam-se referidas alegações de defesa.
45.3. A apresentação das receitas (ainda item 35) evidencia a movimentação do estoque de medicamentos da prefeitura mas, à míngua de controles de baixa de estoque, não há evidências de que dizem respeito aos medicamentos em questão, não sendo prova hábil de que tais medicamentos foram efetivamente recebidos, motivo pelo qual tais alegações de defesa são rejeitadas.
46. Quanto ao controle da farmácia municipal (item 36) , registre-se, como já exposto nos itens acima, não bastam para comprovar o recebimento dos medicamentos em questão, ainda que tenha anotado os lotes, pois não se pode evidenciar que os medicamentos lançados, mesmo que tenham tido existência física, estavam relacionados às operações questionadas, tendo em vista as questões levantadas no item 45.1 acima, a ensejar a rejeição dessas alegações de defesa.
47. Quanto à alegação de existência de regras que obrigasse a farmácia da prefeitura a verificar as condições de rastreabilidade de medicamentos das notas fiscais (item 37) , que seja frisado que tal aspecto não é o ponto fulcral da discussão, pois poder-se-ia afastar o débito se surgissem evidências circunstanciais robustas da entrega de medicamentos, ainda que não rastreáveis, o que não aconteceu. Em outras palavras, se a entrega tivesse sido provada, a questão da rastreabilidade reverter-se-ia em desfavor à distribuidora e não da prefeitura. Como não se tem, nos autos, evidências contundentes de que essa entrega foi feita, não há como afastar a responsabilidade por não haver obrigação de verificar a rastreabilidade. Desse modo, rejeitam-se as alegações de defesa apresentadas.
48. Quanto à impugnação à sua responsabilização (itens 39, 43 e 44) , não se tratou de responsabilidade objetiva, mas responsabilidade baseada em sua colaboração com a efetividade do dano, por ter emitido atesto de recebimento de medicamentos pagos com recursos federais sem a comprovação de sua entrega. Diferentemente do alegado, não foram juntadas evidências de que tenha havido conferência física de tais medicamentos, nem a referida distribuição, não bastando o registro para evidenciar a efetividade da operação de aquisição (v. análise, item 45.1) . Assim sendo, rejeitam-se referidas alegações de defesa.
49. Em relação à existência de ação judicial concernente ao objeto desta TCE (cf. item 44) , em respeito ao princípio da independência das instâncias, tal ocorrência não obsta o seguimento do presente processo. Por outro lado, a manifestação do Conselho Municipal de Saúde não supre a ausência de evidências contábeis da entrega dos medicamentos, podendo essa manifestação ser reforço se tais evidências existissem, motivos pelos quais rejeitam-se tais alegações de defesa.
50. Pelo exposto, rejeitam-se os pedidos de deferimento da defesa recebida, mantendo-se a imputação da responsabilidade da defendente, informando a inadequação, ao caso, de provas testemunhais, dada a ausência de evidências documentais subsistentes da ocorrência da entrega dos documentos e do esgotamento, nesta fase, de oportunidade de defesa da responsável em apreço, a redundar na rejeição integral de suas alegações de defesa.
Alegações de defesa: GTC Distribuidora de Medicamentos Ltda. - ME
51. Feita sumária exposição sobre o histórico do processo, a defendente afirmou que todos os produtos adquiridos pela prefeitura perante ela foram regularmente entregues, atestados pelos responsáveis nas notas fiscais fornecidas, tendo cumprido integralmente os compromissos assumidos na ocasião (peça 107, p. 1-2) .
52. Comentou que a TCE se originou em virtude de a prefeitura não ter comprovado o destino dos medicamentos e a regular aplicação dos recursos, e que a impugnação da prestação de contas do convênio não lhe dizia respeito, pois cumpriu regularmente suas obrigações contratuais (peça 107, p. 2) .
53. Demonstrou surpresa de o TCU tê-lo apontada como responsável por não ter comprovado a entrega dos medicamentos (atestada pelos responsáveis à época) , considerando ser responsabilidade do gestor comprovar a regular aplicação dos recursos. Além de considerar a imputação de responsabilidade descabida, anotou que a sua citação, ocorrida em 19/4/2020, ocorrera há mais de dez anos dos fatos, quando já se teria verificado a prescrição (peça 107, p. 3) .
54. Feitas considerações sobre o cabimento e a tempestividade da defesa (peça 107, p. 3) , seguiu a defendente com alegação de prescrição quinquenal tanto da pretensão de ação de ressarcimento ao erário quanto da pretensão punitiva. Para tanto, citou doutrina sobre os fundamentos da prescrição, sobre os temas de Repercussão Geral 666 e 899 do STF, para defender que a imprescritibilidade exige a comprovação do dolo (menção à Lei 8.429/1992) - peça 107, p. 4-6.
54.1. Frisou que o prazo quinquenal acima mencionado para os dois casos de prescrição é também decorrência do tema de Repercussão Geral 899 do STF e decisão do STJ, seguindo-se a Lei 9.873/1999, prazo esse que foi extrapolado, seja pela data de instauração da TCE, seja pelo decurso de mais de cinco anos entre os fatos, datados de 2011, e sua citação, ocorrida em 2020 (peça 107, p. 6-8) .
55. Por outro lado, alegou não possuir legitimidade para integrar o polo passivo da demanda, pois não seria jurisdicionada ao TCU, pois não foi alcançada nem pelo art. 5º, nem pelo 16, da LOTCU, pois fez a regular entrega dos medicamentos. Se houve irregularidades, teriam sido após entrega, sob a responsabilidade dos agentes da municipalidade em comento, que teriam confirmado tal recebimento (peça 107, p. 8-10) .
56. A defendente asseverou que o atesto nas notas fiscais são evidências da entrega dos medicamentos, em atenção ao art. 73, § 1º, da Lei 8.666/1993 (cita jurisprudência do TCU nesse sentido) e as declarações dos outros responsáveis imputados indicam que os medicamentos foram regularmente recebidos e distribuídos. A entidade teria seguido as orientações gerais da época, não cabendo ao TCU declarar a não validade de situações plenamente constituídas. A ausência de informações sobre os lotes dos medicamentos consistiria em irregularidade 'meramente' formal e não seria bastante para a comprovação da não entrega, a exigir outros elementos para tanto (cita outra jurisprudência do TCU nessa linha) . A análise do TCU teria considerado só a ausência dos lotes como fundamento para a responsabilização, contra jurisprudência do TCU e contra o atesto do recebimento dos produtos que foi reiterado na defesa da Sra. Sara (peça 107, p. 10-14) .
56.1. Enfatizou que as notas fiscais contam com atesto acompanhado por assinatura e carimbo da farmacêutica Sara, e que houve declarações de comprovação da entrada e de saída dos medicamentos e reiteração do recebimento dos medicamentos na defesa da Sra. Sara. A existência das notas atestadas não seriam evidências de não entrega dos produtos (peça 107, p. 14-15) .
57. Retomou declarações da Sra. Sara sobre a correição do lote e da validade dos medicamentos e erro na associação aos nomes de laboratórios diferentes do que seriam seus fornecedores como evidência de erro material; a defendente acrescentou que não detém mais registros extras sobre a entrega dos medicamentos por não ter sido contratualmente obrigada a mantê-las (cita jurisprudência do TCU assim tratando a questão) . Insistiu em que se reconhecesse que houve a entrega dos medicamentos, por tudo que se expôs (peça 107, p. 15-17) .
58. Assinalou que o controle de estoque de medicamentos é de responsabilidade da prefeitura adquirente, a quem cabe a comprovação da regular aplicação de recursos do convênio (cita jurisprudência do TCU nesse sentido) . A ausência da informação sobre os lotes não seria causa do prejuízo e nem seria requisito para regular cumprimento do contrato, pois mesmo que presente, a comprovação do recebimento caberia à prefeitura e seus representantes (peça 104, p. 17-19) .
59. A numeração dos lotes nas notas fiscais não é indispensável para a rastreabilidade, pois os controles de registro da prefeitura permitiriam que ela fosse feita. Reiterou que a responsabilidade pela ausência de comprovação de adequada aplicação dos recursos é do gestor, não da defendente, posto que se atestou o recebimento dos medicamentos em apreço (peça 104, p. 19-20) .
60. Anotou que cabe ao TCU comprovar sua atuação ilegal, na condição de terceiro, consoante jurisprudência desta Corte, o que entende não ter ocorrido, pois a entrega foi efetivada, independentemente da ausência de informações sobre os lotes. Afirmou não ser possível a condenação solidária em função da não comprovação da regular aplicação dos recursos (peça 107, p. 20-22) .
61. Diante das provas de entrega dos documentos mencionados, não poderia haver sanção contra a defendente; mais correto seria adotar recomendações técnicas. Caso haja aplicação de sanções, que se observem os princípios da proporcionalidade e da razoabilidade, com a aplicação de multa à empresa, somente, sem condenação em débito por valor despendido regularmente (peça 107, p. 22-24) .
62. Por fim, pediu o reconhecimento da prescrição, da sua ilegitimidade passiva, o afastamento da condenação em débito e da aplicação de multa por ter havido a entrega dos medicamentos, da responsabilidade ser só do município, e do TCU não haver comprovado sua atuação ilícita; caso a responsabilização permaneça, que a sanção se resuma à multa, sem condenação em débito, segundo os princípios da razoabilidade e proporcionalidade (peça 107, p. 24-25) .
Análise
63. À semelhança da primeira defendente, alegou ter havido a entrega dos medicamentos (item 52) , mas não fez juntar evidências de tal entrega, não bastando, no caso, o atesto, tendo em vista que a operação toda foi questionada por se ter evidenciado problemas de rastreabilidade dos medicamentos, a exigir que se evidenciasse, por meio de documentos contábeis, tal operação, não havendo evidências do cumprimento de suas obrigações, como alegado. Desse modo, rejeitam-se tais alegações de defesa.
64. A questão da TCE, diferentemente do alegado de que não se comprovou o destino dos medicamentos (itens 53 e 54) , é a não comprovação da entrega. Os controles de saída da medicação, se existentes, teriam a função, no caso, de auxiliar na evidenciação da entrega. Como não foram apresentados, e considerando outras questões referentes à operação, como a deficiência nos registros que permitissem a rastreabilidade dos medicamentos fornecidos, teve-se a entrega como não ocorrida, alcançando o fornecedor que não a comprovou, por ter colaborado com tal prejuízo (entrega não realizada) . Dessa forma, tem-se por rejeitadas tais alegações de defesa.
65. Quanto à alegação de prescrição (itens 54, 55 e 55.1) , o Supremo Tribunal Federal (STF) , no Recurso Extraordinário - RE 636.886, fixou a tese, com repercussão geral reconhecida, de que 'é prescritível a pretensão de ressarcimento ao erário fundada em decisão de Tribunal de Contas' (Tema 899) . Em que pese o questionamento acerca da abrangência da tese ali firmada, no sentido de que se circunscreveria apenas ao processo de execução da condenação imposta pelo TCU (ou seja, inaplicável à pretensão de ressarcimento exercida no processo 'conhecimento' da TCE) , verifica-se que o STF, por meio de decisões prolatadas pelas suas duas turmas, tem decidido de forma reiterada que se aplica o prazo prescricional de 5 anos, previsto na Lei 9.873/1999, às pretensões sancionatória e ressarcitória a cargo do Tribunal de Contas da União.
65.1. Seja por aplicação direta ou por analogia, a orientação sufragada é no sentido de que o prazo de 5 anos é compatível com a tese de que a ação e a execução prescrevem no mesmo prazo (Súmula 150, do STF) , bem como com o fato de que a Lei 9.873/1999 - que regulamenta o exercício de ação punitiva pela Administração Pública Federal, direta e indireta - regeria integralmente a prescrição no âmbito do TCU.
65.2. Quanto a este último aspecto, o Ministro Luís Roberto Barroso, no voto exarado no julgamento do MS 32.201, embora tenha advertido que a atuação do TCU, em sua acepção clássica, não se qualifica como exercício do poder de polícia, ressaltou que a Lei 9.873/1999 assumiria vocação regulatória geral da prescrição do exercício da competência sancionadora da Administração Pública, sendo sua disciplina aplicável a qualquer ação punitiva da Administração Pública Federal, exceto àquelas esferas em que exista regulamentação específica.
65.3. Ademais, em virtude da autonomia científica do Direito Administrativo, não haveria razão plausível para suprimir a omissão da Lei Orgânica do Tribunal de Contas da União, no tocante ao estabelecimento de um prazo prescricional próprio, valendo-se das normas de direito civil, e não das de direito administrativo.
65.4. Eis algumas ementas que evidenciam o entendimento predominante do STF:
Ementa: AGRAVO REGIMENTAL EM MANDADO DE SEGURANÇA. TOMADA DE CONTAS ESPECIAL. TRIBUNAL DE CONTAS DA UNIÃO. CONDENAÇÃO A RESSARCIMENTO AO ERÁRIO. PRESCRIÇÃO. MARCO INTERRUPTIVO. ART. 2°, II, DA LEI 9.873/1999. ATO INEQUÍVOCO DE APURAÇÃO DO FATO. DISCUSSÃO. DIREITO LÍQUIDO E CERTO. DEMONSTRAÇÃO. INOCORRÊNCIA. SUBSISTÊNCIA DA DECISÃO AGRAVADA. AGRAVO A QUE SE NEGA PROVIMENTO. I - As razões do agravo regimental são inaptas para desconstituir os fundamentos da decisão agravada, que, por isso, se mantêm hígidos. II - Aplicando-se a regulamentação da Lei 9.873/1999 ao caso concreto, observase que a pretensão sancionatória do TCU, em relação aos atos praticados pelo impetrante, levando-se em consideração a ocorrência de 5 causas interruptivas da prescrição, não teria sido fulminada pelo decurso do tempo. III - A pretensão do recorrente, fundada na discussão sobre os fatos apontados como marcos interruptivos da prescrição da pretensão punitiva da Administração Pública, refoge aos estreitos limites do mandamus, ante a ausência de liquidez e certeza do direito pleiteado. IV - Agravo regimental a que se nega provimento. MS 36067 ED-AgR. Órgão julgador: Segunda Turma. Relator (a) : Min. RICARDO LEWANDOWSKI. Julgamento: 18/10/2019
Ementa: AGRAVO REGIMENTAL EM RECLAMAÇÃO. TRIBUNAL DE CONTAS DA UNIÃO. TOMADA DE CONTA ESPECIAL. PRESCRIÇÃO DA PRETENSÃO PUNITIVA. RECONHECIDA EM DECISÃO DO SUPREMO TRIBUNAL FEDERAL. PRESCRITIBILIDADE DO RESSARCIMENTO AO ERÁRIO FUNDADA EM DECISÃO DE TRIBUNAL DE CONTAS. AÇÃO DE IMPROBIDADE ADMINISTRATIVA COM PEDIDO DE RESSARCIMENTO JÁ EM CURSO. AGRAVO REGIMENTAL A QUE SE NEGA PROVIMENTO. I - O acórdão do TCU determinou a formação de processo administrativo para avaliarem, efetivamente, a eventual responsabilização do agravado para o ressarcimento do dano ao erário, contrariando, assim, autoridade desta Corte no MS 35.512/DF, uma vez que houve a concessão da segurança para declarar a ocorrência da prescrição da pretensão punitiva do TCU em relação às infrações imputadas a ele, destacando-se que a União poderia perseguir os valores referentes ao ressarcimento dos danos na esfera judicial. II - Agravo regimental a que se nega provimento. (Rcl 39497 AgR. Órgão julgador: Segunda Turma. Relator (a) : Min. RICARDO LEWANDOWSKI. Julgamento: 10/10/2020) 
Ementa: MANDADO DE SEGURANÇA. DIREITO ADMINISTRATIVO. TRIBUNAL DE CONTAS DA UNIÃO. SERVIDOR DA SECRETARIA DE SAÚDE DO ESTADO DO ACRE. FISCALIZAÇÃO OMISSA E DEFICIENTE NA EXECUÇÃO DE DOIS CONVÊNIOS FIRMADOS ENTRE A SECRETARIA ESTADUAL E O MINISTÉRIO DA SAÚDE. APLICAÇÃO DE MULTA. ARTS. 28, II, E 58, II, DA LEI 8.443/1992. ART. 268, II, DO REGIMENTO INTERNO DO TCU. PRESCRIÇÃO DA PRETENSÃO SANCIONATÓRIA. OCORRÊNCIA. APLICAÇÃO DA LEI 9.873/1999. PRECEDENTES DESTE STF. MEDIDA LIMINAR DEFERIDA E RATIFICADA NO EXAME DE MÉRITO. SEGURANÇA CONCEDIDA PARA AFASTAR A MULTA APLICADA. 1. A prescrição da pretensão punitiva do TCU é regulada pela Lei 9.873/1999, descabendo a aplicação do prazo decenal previsto na legislação civil (art. 205 do Código Civil) . Ao revés, incide o prazo quinquenal previsto na Lei 9.873/1999 (MS 32201, Rel. Min. Roberto Barroso, PRIMEIRA TURMA, DJe 7/8/2017; MS 35.512-AgR, Rel. Min. Ricardo Lewandowski, SEGUNDA TURMA, DJe 21/6/2019) . 2. In casu, na linha do parecer apresentado pelo Ministério Público Federal e da decisão liminar de minha lavra, é inequívoca a superação do prazo prescricional quinquenal. Os ilícitos apontados pela Corte de Contas ocorreram em julho de 2006, tendo o processo de auditoria sido instaurado em 9/10/2006. A ordem de citação do responsável para a audiência, por sua vez, ocorreu em 25/6/2007. Entretanto, a decisão condenatória recorrível foi exarada somente em 31/5/2016, data da prolação do Acórdão 3513/2016-TCU-Primeira Câmara. 3. Ex positis, CONCEDO A SEGURANÇA unicamente para afastar a sanção de multa aplicada ao impetrante, nos autos da Tomada de Contas Processo 023.288/2006-0, máxime da ocorrência de prescrição da pretensão punitiva do Tribunal de Contas da União. MS 35940. (Órgão julgador: Primeira Turma. Relator (a) : Min. LUIZ FUX. Julgamento: 16/06/2020) .
65.5. Essa orientação também foi seguida nas seguintes decisões monocráticas: MS 36.127MC/DF e MS 35.940-MC/DF, Rel. Min. Luiz Fux; MS 35.294, MS 35.539/DF e MS 35.971TP/DF, Rel. Min. Marco Aurélio; MS 34.256 MC/DF, MS 36.054-MC e MS 36.067MC/DF, Rel. Min. Ricardo Lewandowski.
65.6. O Supremo Tribunal Federal tem se pronunciado no sentido de reconhecer não só a aplicação da prescrição quinquenal com fulcro na interpretação da Lei 9.873/1999, mas também a incidência dos marcos interruptivos do prazo prescricional consignados na referida lei, tantas vezes quanto presentes os suportes fáticos (MS 32201, Relator: Min. Roberto Barroso) .
65.7. Entendimento que também foi adotado nas seguintes decisões monocráticas: MS 36.054, MS 34.256-MC, MS 35.512 e MS 36.067-MC, todos de relatoria do Min. Ricardo Lewandowski; MS 35.294, MS 35.539 e MS 35.971-TP, todos de relatoria do Min. Marco Aurélio; MS 32.201, Rel. Min. Roberto Barroso, e MS 36.127-MC e MS 35.940-MC, Min. Luiz Fux.
65.8. Em relação ao termo inicial da contagem do prazo prescricional, o 'caput' do art. 1º da Lei 9.873/1999 oferece solução que não destoa do modelo adotado pelo TCU no incidente de uniformização de jurisprudência, em que se examinou a prescrição da pretensão punitiva, nos termos do Acórdão 1441/2016-TCU-Plenário (Rel. Min. Benjamin Zymler) , com a adição da particularidade de explicitar o caso de infrações permanentes ou continuadas:
a) Regra geral: 'data da prática do ato' (o que equivale a 'ocorrência da irregularidade sancionada') ;
b) Regra especial: 'no caso de infração permanente ou continuada, do dia em que tiver cessado'.
65.9. A Lei 9.873/1999, no art. 2º, estabelece as causas interruptivas da prescrição punitiva, consoante abaixo transcrito, já na redação conferida pela Lei 11.941/2009:
Art. 2º Interrompe-se a prescrição da ação punitiva:
I - pela notificação ou citação do indiciado ou acusado, inclusive por meio de edital;
II - por qualquer ato inequívoco, que importe apuração do fato;
III - pela decisão condenatória recorrível.
IV - por qualquer ato inequívoco que importe em manifestação expressa de tentativa de solução conciliatória no âmbito interno da administração pública federal.
65.10. O quadro a seguir indica alguns eventos processuais, ocorridos no curso de uma TCE (fase interna e externa) - instaurada em razão de irregularidades na aplicação de recursos da União transferidos a entes subnacionais - que poderiam ser enquadrados nas causas de interrupção da prescrição acima apontadas, sem prejuízo, é claro, de outras ocorrências fáticas elegíveis como marco interruptivo, a depender da forma de proceder de cada entidade ou órgão tomador de contas.
Quadro 2
	I - pela notificação ou citação do indiciado ou acusado, inclusive por meio de edital;
	 (i) notificação no âmbito do procedimento administrativo de ressarcimento previamente à instauração da TCE;
 (ii) notificação efetuada pelo órgão tomador de contas acerca da instauração da TCE;
 (iii) citação efetuada pelo TCU.
*Data da ciência da notificação ou citação pelos responsáveis ou de publicação do edital no DOU.

	II - por qualquer ato inequívoco, que importe apuração do fato;
* procedimento que evidencie a apuração dos fatos irregulares, com o objetivo quantificar o dano e identificar possíveis responsáveis.
	 (i) relatório de sindicância ou PAD;
 (ii) relatório de apuração de irregularidades referente ao processo administrativo prévio à instauração da TCE;
 (iii) relatórios de fiscalização, pareceres, despachos, informações e memorandos relacionados à apuração dos fatos irregulares;
 (iv) relatório do tomador de contas;
 (v) relatório do controle interno; 
 (vi) termo de instauração ou designação de instauração da TCE;
 (vii) autuação da TCE no TCU; entre outras causas.
*Há quem inclua, nesse grupo, diligências que comprovem providências do responsável sobre as irregularidades investigadas.

	III - pela decisão condenatória recorrível.
	 (i) Verifica-se apenas, no âmbito do TCU, com a data da prolação do acórdão condenatório recorrível.

	IV - por qualquer ato inequívoco que importe em manifestação expressa de tentativa de solução conciliatória no âmbito interno da administração pública federal.
	 (i) pedido de parcelamento;
 (ii) pagamento parcial do débito;
 (iii) qualquer manifestação do responsável que demonstre claramente a sua intenção de recolher o débito.

65.11. Bem se vê, portanto, que haveria uma multiplicidade de causas de interrupção da prescrição, conforme se depreende do art. 2º, da Lei 9.873/1999. Tal exegese encontra respaldo em precedentes do STF, a exemplo do que se decidiu no julgamento do MS 36067 (Rel. Min. Ricardo Lewandowski) , com destaque para trecho do voto em que o Relator reconhece cinco causas de interrupção da prescrição, in verbis:
 (...) Assim, faz-se necessário levar em consideração que, apesar de os fatos objeto da apuração conduzida pela Corte de Contas remontarem aos anos de 1999 e 2000, período no qual o impetrante era Secretário de Saúde municipal, o Tribunal de Contas da União deu prosseguimento à tomada de contas especial por ter constatado a ocorrência de 5 causas interruptivas da prescrição, a saber: a)  relatório de auditoria em conjunto realizada pelo Denasus e pela Secretaria Federal de Controle, lavrado em 06/07/2001, sendo este, certamente, um ato inequívoco que importou a apuração do fato (art. 2º, II, da Lei n. 9.873/1999) ; b) instauração de Tomada de Contas Especial pelo FNS, ocorrida em 05/10/2005, sendo este também, certamente, um ato inequívoco que importou a apuração do fato (art. 2º, II, da Lei n. 9.873/1999) ; c) a autuação da presente Tomada de Contas Especial no âmbito do Tribunal de Contas da União, ocorrida em 12/08/2008, sendo este também, certamente, um ato inequívoco que importou a apuração do fato (art. 2º, II, da Lei n. 9.873/1999) ; d)  o ato que ordenou a citação do responsável, ora impetrante, ocorrida em 12/07/2010 (art. 2º, I, da Lei n. 9.873/1999) ; e e) o exercício do poder punitivo ocorrido em 20/06/2012, data da prolação do Acórdão 1563/2012-TCU-Plenário (art. 2º, III, da Lei n. 9.873/1999) .
65.12. No caso concreto, tendo como parâmetro a tese firmada pelo STF, no RE 636.886, no sentido de que ambas as pretensões do TCU (sancionatória e ressarcitória) sujeitam-se ao prazo prescricional de 5 anos previsto na Lei 9.873/1999, considerando, ainda, o sistema prescricional descrito na citada lei, inclusive as causas de suspensão e de interrupção da prescrição, tem-se os seguintes eventos processuais:
a) Termo inicial da contagem do prazo (data de conhecimento da ocorrência da irregularidade) : em 25/5/2012, data do Parecer GESCON 1631, no qual são registradas as ocorrências geradoras de dano ao erário (peça 5) ;
b) Notificação sobre a irregularidade, enviada pela autoridade administrativa à Prefeitura de Mamborê/PR, por meio do ofício acostado à peça 26, recebido em 12/6/2012, conforme AR (peça 27) ;
c) Notificação sobre a irregularidade, enviada pela autoridade administrativa à Prefeitura de Mamborê/PR, por meio do ofício acostado à peça 28, recebido em 27/9/2012, conforme AR (peça 29) ;
d) Parecer GESCON 1240, de 21/5/2013, que concluiu pela glosa do valor correspondente aos recursos federais empregados no pagamento dos medicamentos em apreço, expurgados os valores devolvidos (peça 9) ;
e) Notificação sobre a irregularidade, enviada pela autoridade administrativa à Prefeitura de Mamborê/PR, por meio do ofício acostado à peça 31, recebido em 14/6/2013, conforme AR (peça 30) ;
f) Notificação sobre a irregularidade, enviada pela autoridade administrativa a Henrique Sanches Salla, por meio do ofício acostado à peça 32, recebido em 19/6/2013, conforme AR (peça 33) ;
g) Parecer Financeiro 103/2013, de 12/7/1013 (peça 12) , sugerindo a instauração de TCE no valor de R$ 98.500,00;
h) Notificação sobre a irregularidade, enviada pela autoridade administrativa à Prefeitura de Mamborê/PR, por meio do ofício acostado à peça 34, recebido em 19/7/2013, conforme AR (peça 35) ;
i) Notificação sobre a irregularidade, enviada pela autoridade administrativa à Prefeitura de Mamborê/PR, por meio do ofício acostado às peça 40, recebido em 1º/3/2018, conforme AR (peça 41) ;
j) Notificação sobre a irregularidade, enviada pela autoridade administrativa a Henrique Sanches Salla, por meio do ofício acostado à peça 48, recebido em 8/3/2018, conforme AR (peça 49) ;
k) Despacho administrativo que decidiu pela instauração da TCE, de 30/3/2020 (peça 1) ;
l) Relatório de TCE nº 113/2020, de 2/4/2020 (peça 51) ; e
m) Data de autuação da tomada de contas especial pela SecexTCE: 19/5/2020.
65.13. Analisando-se a data em que se teve conhecimento da prática do ato irregular, em 25/5/2012, bem como os eventos processuais que se sucederam, conforme acima enumerados, os quais teriam o condão de interromper o curso do prazo prescricional, de acordo com o art. 2º, da Lei 9.873/1999, observa-se que não teria transcorrido o prazo de 5 (cinco) anos entre cada evento processual interruptivo. Dessa forma, ainda que se leve em conta o entendimento sufragado pelo STF, no julgamento do RE 636.886, não teria ocorrido a prescrição.
65.14. De todo modo, em decisão mais recente (Acórdão 10203/2020-TCU-Primeira Câmara) , o Ministro Benjamin Zymler assim se pronunciou em seu voto:
34. Ainda que se interprete que a decisão do STF seja também aplicável à tramitação do processo de controle externo no âmbito do TCU, exsurgem outras diversas questões fundamentais para que esta Corte de Contas estabeleça novo tratamento acerca da prescrição do débito e da pretensão punitiva, em particular qual seria o dies a quo (a data de ocorrência do fato irregular ou a do seu conhecimento pelo TCU) e quais seriam as hipóteses de interrupção da prescrição.
65.15. Veja-se que foram opostos embargos declaratórios contra a referida decisão do STF, os quais foram rejeitados pela maioria da Suprema Corte (Plenário, Sessão Virtual de 13/8/2021 a 20/8/2021) , confirmando, portanto, a abrangência da deliberação prolatada na fixação do tema 899, razão por que se deve adotar a orientação prevalente no TCU, no sentido de que a matéria ali tratada alcançaria tão somente a fase judicial de cobrança do título extrajudicial, não atingindo os processos de controle externo, mantendo-se, desse modo,  a interpretação adotada pela Suprema Corte, em 2008, no Mandado de Segurança - MS 26.210, oportunidade em que foi definida a tese da imprescritibilidade das ações de ressarcimento ao erário:
A suspensão pelo STF das demandas nas quais esteja em questão a prescritibilidade da pretensão de ressarcimento ao erário com base em decisão de tribunal de contas (RE 636.886/STF) alcança tão somente a fase judicial de cobrança do título extrajudicial, não atingindo os processos de controle externo em trâmite. Até julgamento definitivo em contrário pelo STF, permanece o entendimento do TCU acerca da imprescritibilidade das pretensões de ressarcimento decorrentes de tomadas de contas especiais (Acórdão 1267/2019-TCU-Plenário, Relator: Min. Aroldo Cedraz) .
A suspensão pelo STF das demandas nas quais esteja em questão a prescritibilidade da pretensão de ressarcimento ao erário com base em decisão de tribunal de contas (RE 636.886/STF) alcança tão somente a fase judicial de cobrança do título extrajudicial, não atingindo os processos de controle externo em trâmite. Até julgamento definitivo em contrário pelo STF, permanecem imprescritíveis as pretensões de ressarcimento decorrentes de tomadas de contas especiais (Acórdão 7930/2018-TCU-Segunda Câmara, Relatora: Min. Ana Arraes) .
65.16. Assim sendo, pelo exposto, rejeitam-se as alegações de defesa concernentes à prescrição.
66. Não prospera, igualmente, o argumento de ilegitimidade passiva da defendente, e que a responsabilidade é exclusiva da prefeita e de seus agentes, pelo seu próprio descontrole (itens 56 e 57) , uma vez que não tem por comprovada a entrega dos medicamentos. Há de se ponderar que a defendente sequer buscou suprir de informações a composição das notas de correção, uma vez que foi informado, pela Prefeitura de Mamborê/PR, em documento de julho/2013, de que, por ocasião do esforço de preparação das notas de correção, a defendente disse que não realizava o controle dos produtos fornecidos por ela, e que coube à prefeitura, então, fornecer os dados dos seus registros para preparação das notas de correção (v. peça 20, p. 7) . Vê-se, com base nessas informações, que a empresa, então, já não possuía comprovantes que evidenciassem a regularidade da entrega feita. Nesses termos, rejeitamse as alegações de defesa apresentadas.
67. Quanto ao fato da ausência de informação dos lotes ser apenas uma falha formal e não ensejadora de responsabilização, bastando o atesto para indicar a recepção dos medicamentos em apreço (itens 57, 58, 59, 60) , anote-se que tal argumento bastaria se houvesse evidências contundentes da entrega dos medicamentos, diante da grave ausência de informações que possibilitassem sua rastreabilidade. Desse modo, a ausência dos lotes assume status de falha material, a evidenciar, juntamente com os demais elementos apurados nestes autos, a não entrega dos medicamentos, não bastando o atesto para comprovar tal entrega (nesse sentido, v. item 46.1) . Rejeitam-se, desse modo, as alegações de defesa respectivas.
68. Sobre o fato de não ter obrigação de guardar documentos por mais de cinco anos (item 58) , relembre-se a análise feita no item 67, para dizer que a referida entidade não buscou, mesmo quando passado só dois anos do ocorrido, buscar esclarecer tais fatos quando instada pela prefeitura.  Assim, rejeitam-se as alegações de defesa em comento.
69. De fato, vem o TCU reunindo, nesses autos, evidências da responsabilidade da defendente, a qual não trouxe elementos que evidenciassem ter entregue tais medicamentos (itens 61 e 62) , além de haver registros de irregularidades por ela praticada, por não propiciar condições obrigatórias de rastreabilidade aos medicamentos fornecidos. No caso, o prejuízo ao erário implica em imputação de débito para sua recomposição, e sanção pela conduta lesiva, não afastada pelos argumentos da defendente. Rejeitam-se tais alegações de defesa.
70. Por tudo que se expôs, rejeitam-se os pedidos de reconhecimento da prescrição, de ilegitimidade passiva da defendente, do afastamento do débito e das sanções pertinentes, redundando em rejeição integral de suas alegações de defesa.
Prescrição da Pretensão Punitiva
71. Vale ressaltar que a pretensão punitiva do TCU, conforme Acórdão 1441/2016-TCU-Plenário, Relator Min. Benjamin Zymler, que uniformizou a jurisprudência acerca dessa questão, subordina-se ao prazo geral de prescrição indicado no art. 205, do Código Civil, que é de dez anos, contado da data de ocorrência da irregularidade sancionada, nos termos do art. 189, do Código Civil, sendo este prazo interrompido pelo ato que ordenar a citação, a audiência ou a oitiva dos responsáveis.
72. No caso em exame, não ocorreu a prescrição, uma vez que a irregularidade sancionada ocorreu em 5/1/2011, e o ato de ordenação da citação ocorreu em 25/5/2020.
CONCLUSÃO
73. Em face da análise promovida na seção 'Exame Técnico', verifica-se que os responsáveis Henrique Sanches Salla, GTC Distribuidora de Medicamentos Ltda. - ME e Sara Caroline Beltrame Perez não lograram comprovar a boa e regular aplicação dos recursos; no caso específico do Sr. Henrique Sanches Salla, instado a se manifestar, optou pelo silêncio, configurando a revelia dele, nos termos do § 3º do art. 12 da Lei 8.443/1992. Ademais, inexistem nos autos elementos que demonstrem a boa-fé dos responsáveis ou a ocorrência de outras excludentes de culpabilidade.
74. Verifica-se também que não houve a prescrição da pretensão punitiva, conforme análise já realizada.
75. Tendo em vista que não constam dos autos elementos que permitam reconhecer a boa-fé dos responsáveis, sugere-se que as suas contas sejam julgadas irregulares, nos termos do art. 202, § 6º, do Regimento Interno do TCU, com a imputação do débito atualizado monetariamente e acrescido de juros de mora, nos termos do art. 202, § 1º, do Regimento Interno do TCU, descontado o valor eventualmente recolhido, com a aplicação da multa prevista no art. 57, da Lei 8.443/1992.
76. Por fim, como não houve elementos que pudessem modificar o entendimento acerca das irregularidades em apuração, mantém-se a matriz de responsabilização presente na peça 59.
PROPOSTA DE ENCAMINHAMENTO
77. Diante do exposto, submetemos os autos à consideração superior, propondo ao Tribunal:
a) considerar revel o responsável Henrique Sanches Salla (CPF: XXX.013.139-XX) , para todos os efeitos, dando-se prosseguimento ao processo, com fulcro no art. 12, § 3º, da Lei 8.443/1992; 
b) julgar irregulares, nos termos dos arts. 1º, inciso I, 16, inciso III, alíneas 'b' e 'c', da Lei 8.443/1992, c/c os arts. 19 e 23, inciso III, da mesma Lei, as contas dos responsáveis Henrique Sanches Salla (CPF: XXX.013.139-XX) , GTC Distribuidora de Medicamentos Ltda. - ME (CNPJ: 78.303.252/0001-87) e Sara Caroline Beltrame Perez (CPF: XXX.019.879-XX) , condenando-os solidariamente ao pagamento da importância a seguir especificada, atualizada monetariamente e acrescida dos juros de mora, calculada a partir da data discriminada até a data da efetiva quitação do débito, fixando-lhes o prazo de quinze dias, para que comprovem, perante o Tribunal, o recolhimento da referida quantia aos cofres do Fundo Nacional de Saúde - MS, nos termos do art. 23, inciso III, alínea 'a', da citada lei, c/c o art. 214, inciso III, alínea 'a', do Regimento Interno do TCU.
Débito relacionado ao responsável Henrique Sanches Salla (CPF: XXX.013.139-XX) , em solidariedade com GTC Distribuidora de Medicamentos Ltda. - ME (CNPJ: 78.303.252/0001-87) e Sara Caroline Beltrame Perez (CPF: XXX.019.879-XX) :
	Data de ocorrência
	Valor histórico (R$) 

	5/1/2011
	98.500,00

Valor atualizado do débito (com juros) , em 7/10/2021: R$ 199.789,22.
c) aplicar individualmente aos responsáveis Henrique Sanches Salla (CPF: 495.013.13972) , GTC Distribuidora de Medicamentos Ltda. - ME (CNPJ: 78.303.252/0001-87) e Sara Caroline Beltrame Perez (CPF: XXX.019.879-XX) , a multa prevista no art. 57, da Lei 8.443/1992, c/c o art. 267, do Regimento Interno do TCU, fixando-lhes o prazo de quinze dias, a contar da notificação, para que comprovem, perante o Tribunal (art. 214, III, alínea 'a', do Regimento Interno do TCU) , o recolhimento da dívida aos cofres do Tesouro Nacional, atualizada monetariamente desde a data do acórdão que vier a ser proferido por este Tribunal até a data do efetivo recolhimento, se paga após o vencimento, na forma da legislação em vigor;
d) autorizar, desde logo, a cobrança judicial das dívidas, caso não atendidas as notificações, na forma do disposto no art. 28, inciso II, da Lei 8.443/1992;
e) autorizar também, desde logo, se requerido, com fundamento no art. 26, da Lei 8.443, de 1992, c/c o art. 217, §§ 1º e 2º, do Regimento Interno do TCU, o parcelamento das dívidas em até 36 parcelas, incidindo, sobre cada parcela, corrigida monetariamente, os correspondentes acréscimos legais, fixando-lhes o prazo de quinze dias, a contar do recebimento da notificação, para comprovarem, perante o Tribunal, o recolhimento da primeira parcela, e de trinta dias, a contar da parcela anterior, para comprovarem o recolhimento das demais parcelas, devendo incidir, sobre cada valor mensal, atualizado monetariamente, os juros de mora devidos, no caso do débito, na forma prevista na legislação em vigor, alertando os responsáveis de que a falta de comprovação do recolhimento de qualquer parcela importará o vencimento antecipado do saldo devedor, nos termos do § 2º do art. 217 do Regimento Interno deste Tribunal;
f) enviar cópia do Acórdão a ser prolatado à Procuradoria da República no Estado do Paraná, nos termos do § 3º do art. 16 da Lei 8.443/1992, c/c o § 7º do art. 209 do Regimento Interno do TCU, para adoção das medidas cabíveis;
g) enviar cópia do Acórdão que vier a ser proferido ao Fundo Nacional de Saúde - MS e aos responsáveis, para ciência;
h) informar à Procuradoria da República no Estado do Paraná, ao Fundo Nacional de Saúde - MS e aos responsáveis que a presente deliberação, acompanhada do Relatório e do Voto que a fundamenta, está disponível para a consulta no endereço www.tcu.gov.br/acordaos, além de esclarecer que, caso requerido, o TCU poderá fornecer sem custos as correspondentes cópias, de forma impressa; e
i) informar à Procuradoria da República no Estado do Paraná que, nos termos do parágrafo único do art. 62 da Resolução TCU 259/2014, os procuradores e membros do Ministério Público credenciados nesta Corte podem acessar os presentes autos de forma eletrônica e automática, ressalvados apenas os casos de eventuais peças classificadas como sigilosas, as quais requerem solicitação formal."
É o relatório.

Bruna Lícia Pereira Marchesi (69.457/OAB-PR), Daniel Pacheco Ribas Beatriz (53.887/OAB-PR) e outros, representando Gtc Distribuidora de Medicamentos Ltda - ME; Miria Fernanda Guimaraes Braga (69.917/OAB-PR), representando Sara Caroline Beltrame Perez.

Procurador Júlio Marcelo de Oliveira.

TOMADA DE CONTAS ESPECIAL. FUNDO NACIONAL DE SAÚDE. MUNICÍPIO DE MAMBORÊ/PR. CONVÊNIO. AQUISIÇÃO DE MEDICAMENTOS. FALTA DE COMPROVAÇÃO DO RECEBIMENTO DOS PRODUTOS. CITAÇÃO SOLIDÁRIA DO PREFEITO, DA SERVIDORA DA PREFEITURA QUE ATESTOU O RECEBIMENTO E DA EMPRESA CONTRATADA. REVELIA DO PREFEITO. APRESENTAÇÃO DE DEFESA DOS DEMAIS. APROVAÇÃO DA RESOLUÇÃO TCU 322/2022. RECONHECIMENTO DA PRESCRIÇÃO DAS PRETENSÕES PUNITIVA E RESSARCITÓRIA. AUSÊNCIA DE INTERESSE PÚBLICO EM PROSSEGUIR COM O JULGAMENTO DAS CONTAS. ARQUIVAMENTO.

TOMADA DE CONTAS ESPECIAL (TCE)

Secretaria de Controle Externo de Tomada de Contas Especial (SecexTCE).

Trata-se de tomada de contas especial (TCE) instaurada pelo Fundo Nacional de Saúde em desfavor de Henrique Sanches Salla, ex-prefeito de Mamborê/PR, em razão da não comprovação da regular aplicação dos recursos repassados pela União por meio do Convênio 709/2009, registro Siafi 710550, firmado entre o Ministério da Saúde e o referido município, e que tinha por objeto a aquisição de medicamentos.
O convênio foi firmado no valor de R$ 104.000,00, sendo R$ 100.000,00 à conta do órgão concedente e R$ 4.000,00 referentes à contrapartida do ente convenente. Os recursos federais foram liberados por meio da ordem bancária 2010OB813873, creditada na conta específica do convênio em 28/5/2010 (peça 24) .
Na fase interna da TCE, o órgão concedente concluiu pela impugnação parcial da despesa, no valor de R$ 98.500,00, devido à não comprovação dos medicamentos pagos, uma vez que as notas fiscais não continham a identificação dos lotes e dos prazos de validade dos medicamentos nelas constantes, prejudicando a rastreabilidade dos produtos e contrariando o art. 13, inciso X, da Portaria Anvisa 802/1998, bem como o art. 1º da Resolução RDC 320/2002. 
O responsável arrolado na fase interna, então prefeito Henrique Sanches Salla, foi devidamente comunicado da irregularidade, mas não apresentou justificativas suficientes para elidi-la.
O Relatório do Tomador de Contas 113/2020 recebeu a anuência do controle interno e as conclusões da TCE foram comunicadas ao ministro responsável pela área.
No âmbito do TCU, além do ex-prefeito, foram incluídos como responsáveis solidários a empresa contratada, GTC Distribuidora de Medicamentos Ltda. - ME, e a servidora do município que atestou o recebimento dos medicamentos sem a identificação dos lotes, Sara Caroline Beltrame Perez. Promovidas as citações, apenas os dois últimos apresentaram alegações de defesa (peças 74 a 80 e 107 a 108) 
Em análise de mérito, a secretaria especializada concluiu pela ausência de argumentos aptos a afastar a irregularidade e propôs julgar irregulares as contas dos responsáveis, com a imputação solidária do débito e a aplicação individual da multa prevista no art. 57 da Lei 8.443/1992, no que foi acompanhada pelo Ministério Público junto ao TCU.
II
Discordo da conclusão a que chegou a unidade instrutora, pelas razões que passo a expor.
A análise empreendida pela secretaria especializada ocorreu antes do julgamento do TC Processo 008.702/2022-5, por meio do Acórdão 2285/2022-TCU-Plenário, no qual este Tribunal definiu ser aplicada a Lei 9.873/1999 para a prescrição das pretensões ressarcitória e punitiva desta Corte.
Por ocasião daquele julgamento, foi aprovada a Resolução-TCU 344/2022, a qual prescreve:
"Art. 4° O prazo de prescrição será contado:
I - da data em que as contas deveriam ter sido prestadas, no caso de omissão de prestação de contas;
II - da data da apresentação da prestação de contas ao órgão competente para a sua análise inicial;
III - do recebimento da denúncia ou da representação pelo Tribunal ou pelos órgãos de controle interno, quanto às apurações decorrentes de processos dessas naturezas;
IV - da data do conhecimento da irregularidade ou do dano, quando constatados em fiscalização realizada pelo Tribunal, pelos órgãos de controle interno ou pelo próprio órgão ou entidade da Administração Pública onde ocorrer a irregularidade;
V - do dia em que tiver cessado a permanência ou a continuidade, no caso de irregularidade permanente ou continuada." (grifos acrescidos) 
Neste caso, considerando que a irregularidade consistiu na glosa de despesas tendo em vista a falta de comprovação regular, pode-se concluir que o prazo prescricional começou a correr a partir do dia em que a prestação de contas foi apresentada, ou seja, 25/5/2011 (últimos documentos) , conforme peça 5. 
Após essa data, ocorreram algumas causas interruptivas do prazo que, conforme a Resolução-TCU 344/2022, são assim estipuladas: 
Art. 5º A prescrição se interrompe:
I - pela notificação, oitiva, citação ou audiência do responsável, inclusive por edital; 
II - por qualquer ato inequívoco de apuração do fato;
III - por qualquer ato inequívoco de tentativa de solução conciliatória; 
IV - pela decisão condenatória recorrível.
§ 1° A prescrição pode se interromper mais de uma vez por causas distintas ou por uma mesma causa desde que, por sua natureza, essa causa seja repetível no curso do processo.
§ 2° Interrompida a prescrição, começa a correr novo prazo a partir do ato interruptivo.
§ 3º Não interrompem a prescrição o pedido e concessão de vista dos autos, emissão de certidões, prestação de informações, juntada de procuração ou subestabelecimento e outros atos de instrução processual de mero seguimento do curso das apurações.
§ 4° A interrupção da prescrição em razão da apuração do fato ou da tentativa de solução conciliatória, tal como prevista nos incisos II e III do caput, pode se dar em decorrência da iniciativa do próprio órgão ou entidade da Administração Pública onde ocorrer a irregularidade.
Art. 6º Aproveitam-se as causas interruptivas ocorridas em processo diverso, quando se tratar de fato coincidente ou que esteja na linha de desdobramento causal da irregularidade ou do dano em apuração.
Parágrafo único. Aplica-se o disposto no caput deste artigo aos atos praticados pelos jurisdicionados do TCU, tais como os órgãos repassadores de recursos mediante transferências voluntárias e os órgãos de controle interno, entre outros, em processo diverso, quando se tratar de fato coincidente ou que esteja na linha de desdobramento causal da irregularidade ou do dano em apuração.  (grifos acrescidos) 
Portanto, em 19/5/2013, o prazo foi interrompido por meio da notificação de Henrique Sanches Salla pelo órgão concedente acerca da irregularidade (peças 32 e 33, ofício de notificação e aviso de recebimento) .
Após esse período, o processo permaneceu sem nenhuma movimentação até 22/2/2018, quando o órgão concedente enviou o Ofício n. 111/2018/PR/CODNE/SE/MS ao prefeito municipal de Mamboré, comunicando o prosseguimento do processo de tomada de contas especial e solicitando a devolução do valor impugnado (peça 40) .
Observe-se que o envio dessa última notificação, além de não ter sido dirigido ao responsável arrolado no processo, Henrique Sanches Salla, não se caracterizou como ato de apuração do fato, razão pela qual entendo que não possa ser considerado como causa interruptiva.
Anoto, ainda, que o processo de tomada de contas especial foi instaurado pelo Fundo Nacional de Saúde apenas em 30/3/2020 (peça 51) .
Diante dessa cronologia dos fatos, reputo que as pretensões ressarcitória e punitiva encontram-se prescritas.
Além disso, se considerarmos que, nos casos de prestação de contas, as causas interruptivas e a prescrição intercorrente podem acontecer enquanto o processo ainda se encontra no âmbito do controle interno, também teria ocorrido a prescrição intercorrente (mais de três anos entre a notificação e o novo impulso processual) entre 19/5/2013 e 22/2/2018.
Assevero, ainda, que não vislumbro interesse público para que se prossiga com o julgamento puro das contas, considerando a baixa materialidade do débito e a pouca relevância da matéria.
Ante o exposto, voto por que o Tribunal adote o Acórdão que ora submeto à deliberação deste Colegiado.
TCU, Sala das Sessões, em 22 de novembro de 2022.
Ministro BRUNO DANTAS 
Relator